【裁判字號】    94,訴,1235
【裁判日期】    950307
【裁判案由】    塗銷地役權登記
【裁判全文】
臺灣士林地方法院民事判決              94年度訴字第1235號
原      告  丙○○
被      告  乙○
上列當事人間請求塗銷地役權登記事件，本院於民國95年2 月21
日言詞辯論終結，判決如下：
    主  文
被告應將坐落台北市○○區○○段一小段一五一地號土地上，於
民國七十五年六月二十五日士林字第178060號所登記，權利人為
乙○之地役權登記塗銷。
訴訟費用由被告負擔。
    事實及理由
一、本件原告起訴主張：坐落台北市○○區○○段1 小段151 地
    號土地（下稱系爭土地）為原告所有，因被告聲稱斯時其所
    有坐落台北市○○區○○段1 小段213 、214 地號土地，及
    其上門牌號碼為台北市○○路10巷9 弄29號、31號房屋欲經
    營幼稚園，需要使用系爭土地，透過地方有利人士強力關說
    ，其遂於民國75年6 月25日將系爭土地設定地役權予被告，
    供被告使用。詎被告嗣將系爭213 、214 地號土地連同其上
    門牌號碼為台北市○○路10巷9 弄29號、31號房屋出賣予訴
    外人甲○○，更將系爭地役權以每月新台幣（下同）1 元出
    租予甲○○使用，顯見被告已無使用系爭151 地號土地之必
    要，地役權應已消滅。爰依民法第767 條規定，訴請被告將
    地役權塗銷等情。並聲明：被告應將坐落台北市○○區○○
    段1 小段151 地號上登記之地役權予以塗銷。
二、被告則以：因其所有系爭213 、214 地號土地有使用系爭15
    1 地號土地之必要，而與原告約定，被告有權永久無償使用
    系爭151 地號土地，並設定地役權。其僅將坐落系爭213 地
    號土地上之台北市○○路10巷9 弄29號、31號房屋及系爭21
    3 地號土地先出售予其妻吳桂華，約定地役權不隨同移轉，
    嗣再出售予訴外人甲○○，至系爭214 地號土地部分係為辦
    貸款之故，於93年9 月1 日移轉登記予其妻吳桂華，並與吳
    桂華約定地役權不隨同移轉，且其嗣於95年1 月11日又取得
    系爭214 地號土地之所有權，其目前既為系爭214 地號土地
    及坐落其上門牌號碼為台北市○○路10巷9 弄29號3 樓房屋
    之所有權人，依民法第856 條規定，地役權即不因而消滅。
    又其從未將系爭地役權出租予訴外人甲○○使用，其對系爭
    151 地號土地使用上便宜之需求，始終未曾中斷，實不容原
    告違反兩造間之協議，藉機捏詞聲請塗銷地役權。又系爭地
    役權既經依法登記在案且從未變更登記，依土地法第43條當
    然有絕對之效力等語置辯。並聲明：原告之訴駁回。
三、兩造不爭執之事項：
  (一)原告所有系爭151 地號土地於75年6 月25日設定地役權登記
    予被告，供蘭雅段1 小段213 、214 地號使用。
  (二)214 地號土地被告應有部分原為604 分之291 。93年9 月20
    日全部移轉予吳桂華，93年10月14日吳桂華再移轉604 分之
    151 予甲○○。95年1 月11日吳桂華復將604 分之140 移轉
    給被告。
  (三)213 地號土地被告原有應有部分4 分之1 ，先於93年9 月20
    日移轉給吳桂華，吳桂華復於93年10月14日將4 分之1 全部
    移轉給甲○○。
四、本件爭點為：被告之系爭地役權是否存在？即被告所設定之
    地役權是否有效？被告可否保留地役權而將需役地之所有權
    移轉他人？經查：
  (一)原告於75年6 月25日將其所有系爭151 地號土地設定地役權
    登記予被告，供斯時被告所有系爭213 、214 地號土地通行
    使用，業據原告提出土地所有權謄本為證，復有台北市士林
    地政事務所95年1 月27日北市士地三字第09530164300 號函
    附之前開地役權登記相關資料附卷為憑，依地役權設定契約
    書所載，供役地為系爭151 地號土地全部，需役地則為系爭
    213 地號土地，權利範圍4 分之1 、214 地號土地，權利範
    圍604分之151。
  (二)就系爭213 地號土地，被告於75年5 月22日取得所有權，應
    有部分4 分之1 ，嗣於93年9 月20日以買賣為原因，將其應
    有部分4 分之1 移轉予訴外人吳桂華，吳桂華於93年10月14
    日再以買賣為原因，將其應有部分4 分之1 移轉予訴外人甲
    ○○，有歷次土地移轉登記謄本在卷為憑，復為兩造所不爭
    執，此部分堪予認定。
  (三)就系爭214 地號土地，被告於75年5 月22日取得所有權，應
    有部分為604 分之151 ，再於78年3 月16日另取得應有部分
    604 分之140 之所有權，被告嗣於93年9 月20日以買賣為原
    因，將其應有部分604 分之291 移轉予訴外人吳桂華，吳桂
    華於93年10月14日將其中應有部分604 分之151 以買賣為原
    因移轉予訴外人甲○○，吳桂華再於95年1 月11日將其所餘
    應有部分604 分之140 移轉予被告，有歷次土地移轉登記謄
    本、土地所有權狀在卷為憑，復為兩造所不爭執，此部分亦
    堪予認定。
  (四)按地役權乃提高需役地價值之權利，係為需役地之便宜而取
    得，自係為需役地全部而存在，且地役權供役地之負擔係須
    利用供役地，於地役權之設定目的範圍內，自須利用該土地
    之全部，否則即無法達其目的，因此地役權之發生與消滅就
    需役地與供役地而言，均及於其全部，不得分割為數部分或
    僅為一部分而存在，就地役權之享有亦同，此即為學說上所
    謂地役權之不可分性。故需役地為共有者，各共有人無從僅
    為自己之應有部分取得地役權。經查：被告設於原告系爭
    151 地號土地之系爭地役權，依地役權設定契約書所載，供
    役地為系爭151 地號土地全部，需役地則為系爭213 地號土
    地，權利範圍4 分之1 、214 地號土地，權利範圍604 分之
    151 ，而斯時被告為系爭213 、214 地號土地所有權人之一
    ，應有部分分別即為4 分之1 、604 分之151 ，均如前述，
    參以被告自稱：「75年間就系爭151 地號土地設定地役權，
    因我的213 、214 地號土地並無車庫，故我需要在系爭151
    地號土地上蓋車庫，213、214地號上坐落2筆建物，建物分
    別為克強路10巷9弄29號、31號。213、214地號上無空地，
    所以才需要於151 地號土地上設定地役權。」等情（見本院
    95年1 月24日言詞辯論筆錄），足徵被告為需役地之共有人
    之一，僅為個人使用系爭151 地號土地之目的，將其應有部
    分與原告訂立地役權設定契約，非僅有誤認地役權權能內容
    之嫌，且揆諸前揭說明，該物權契約因違反地役權之不可分
    性，該契約應屬無效，故該地役權之設定亦屬無效。
  (五)按地役權不得由需役地分離而為讓與，或為其他權利之標的
    物，民法第853 條定有明文。亦即需役地所有權人不得僅將
    需役地所有權讓與他人，而自己保留地役權，如有違反，地
    役權違反其從屬性應歸於消滅。經查：被告於75年5 月22日
    以其斯時所有系爭213 、214 地號土地之應有部分，於系爭
    151 地號土地上為其個人設定地役權，惟其於93年9 月20日
    將系爭213 、214 地號土地之應有部分4 分之1 、604 分之
    291 全部移轉予訴外人吳桂華，已如前述，而被告僅為個人
    使用系爭151 地號土地之目的，將其應有部分與原告訂立地
    役權設定契約，因違反地役權之不可分性，該地役權之設定
    應屬無效亦如前述；縱被告得就需役地之應有部分設定地役
    權，然被告嗣於93年9 月20日將其就需役地之應有部分全部
    移轉予吳桂華，並自承其與吳桂華約定地役權仍保留予被告
    等情（見本院95年1 月24日言詞辯論筆錄），然揆諸前揭規
    定，該地役權不隨同移轉之約定因違反地役權之從屬性，致
    該地役權應歸於消滅，故縱被告得就需役地之應有部分設定
    地役權，該地役權亦自93年9 月20日起歸於消滅。
五、按所有人對於妨害其所有權者，得請求除去之，民法第767
    條中段定有明文。被告於75年6 月25日設定於原告所有系爭
    151 地號土地上之地役權因違反地役權之不可分性而無效，
    縱認其設定有效，亦因違反地役權從屬性而歸於消滅，已如
    前述，然該地役權「登記」仍屬存在，自有妨害原告所有權
    之圓滿行使，故原告自得本於所有權請求塗銷該地役權之登
    記。從而，原告訴請被告塗銷系爭地役權，為有理由，應予
    准許。
六、本件事實已臻明確，兩造其餘攻擊防禦方法及證據經予審酌
    ，於訴訟判決結果不生影響，爰不再逐一論述。
七、據上論結，本件原告之訴為有理由，依民事訴訟法第78條判
    決如主文。
中    華    民    國    95    年    3     月    7     日
                  民事第二庭  法  官  方彬彬
以上正本證明與原本無異。
如對本判決上訴須於判決送達後20日內向本院提出上訴狀。
中    華    民    國    95    年    3     月    13    日
                              書記官  楊婷婷


司法院資訊處製作；財團法人民間司法改革基金會備份。
